臺灣高等法院民事判決　　　　　　　　　　　　　　　九十三年度上字第四五四號
　　上　訴　人　誌偉實業股份有限公司
　　法定代理人　溫紹恭
　　訴訟代理人　謝協昌律師
　　被 上 訴人　中華開發工業銀行股份有限公司
　　法定代理人　辜仲瑩
　　訴訟代理人　莊鈞喻
　　　　　　　　蕭偉浚律師
右當事人間請求確認債權存在事件，上訴人對於中華民國九十三年四月八日臺灣桃園
地方法院九十二年度重訴字第三三二號第一審判決提起上訴，本院於中華民國九十三
年九月十四日辯論終結，判決如左：
    主      文
上訴駁回。
第二審訴訟費用由上訴人負擔。
    事實及理由
壹、程序方面：
一、查被上訴人法定代理人已變更為辜仲瑩，有經濟部商業司股份有限公司變更登記
    表在卷可稽，被上訴人依民事訴訟法第一百七十五條之規定聲明承受訴訟，核無
    不合，應予准許。
二、按「確認法律關係之訴，非原告有即受確認判決之法律上利益者，不得提起之，
    」民事訴訟法第二百四十七條第一項定有明文。再按「第三人依前條第一項規定
    聲明異議者，執行法院應通知債權人。債權人對於第三人之聲明異議認為不實時
    ，得於收受前項通知後十日內向管轄法院提起訴訟，並應向執行法院為起訴之證
    明及將訴訟告知債務人」，強制執行法第一百二十條第一項、第二項亦有明文。
    經查，本件被上訴人前以訴外人大清樺企業股份有限公司（下稱大清樺公司）負
    欠其借款債務二億八千四百三十二萬五千元及利息、違約金債務迄未清償為由，
    聲請臺灣臺北地方法院以八十九年度促字第四一四九八號對訴外人大清樺公司發
    支付命令，並經確定在案（下稱系爭執行名義），嗣即持上開確定之支付命令為
    執行名義，聲請原法院以九十二年度執字第九六九七號強制執行訴外人大清樺公
    司對上訴人之債權，惟上訴人於此執行程序中聲明異議，否認訴外人大清樺公司
    對其有債權存在之事實，有上開支付命令暨確定證明書、原法院九十二年六月四
    日桃院祺民執十字第九六九七號執行命令、民事執行處通知及聲明異議訴狀各乙
    份附卷可稽，並經原法院依職權調臺灣臺北地方法院八十九年度促字第四一四九
    八號卷宗查核無誤。被上訴人既主張其為訴外人大清樺公司之債權人，而上訴人
    則為訴外人大清樺公司之債務人，且上訴人又否認訴外人大清樺公司對其之債權
    存在，則被上訴人就上訴人與訴外人大清樺公司間之債權債務存在與否此法律關
    係，自有即受確認判決之法律上利益；況上訴人係於上開強制執行程序中聲明異
    議之第三人，而被上訴人又認其聲明異議為不實，是揆諸上揭法律規定，被上訴
    人自得提起本件確認之訴，合先敘明。
貳、實體方面：
一、被上訴人起訴主張：訴外人大清樺公司於民國（下同）九十一年七月一日與上訴
    人訂立「廠房暨機器設備租賃契約書」（下稱系爭租約），將大清樺公司所有坐
    落桃園縣楊梅鎮○○里○○路七之三號之土地、廠房及機器設備出租予上訴人，
    雙方約定租賃期間自訂約日起至九十六年六月三十日止，租金依上訴人每月代工
    生產原絲及加工絲之工繳收入百分之十計付，且應以上訴人每月生產之製成品即
    ＡＡ級、Ａ級、Ｂ級及Ｃ級之全數作為計算各該月份租金之基準，而經計算結果
    ，上訴人自九十一年七月起至九十三年三月二十日止，應給付訴外人大清樺公司
    之租金為如原判決附表所示之新臺幣（下同）一千五百七十二萬二千四百六十九
    元，是訴外人大清樺公司對上訴人應有上開租金債權存在。又訴外人大清樺公司
    於八十六年四月二十九日向被上訴人借款二億八千四百三十二萬五千元，未依約
    清償，被上訴人業獲臺灣臺北地方法院八十九年度促字第四一四九八號支付命令
    確定在案，嗣執系爭執行名義向原法院聲請就上開訴外人大清樺公司對上訴人之
    租金債權為強制執行，原法院民事執行處以九十二年度民執十字第九六九七號執
    行命令，禁止訴外人大清樺公司收取對上訴人之債權或為其他處分，上訴人亦不
    得對訴外人大清樺公司清償，詎上訴人竟以不實理由聲明異議等情。爰本於強制
    執行法第一百二十條規定之法律關係，求為確認大清樺公司對於上訴人之租金債
    權於一千萬元之範圍內存在之判決。（原判決確認訴外人大清樺公司對於上訴人
    之租金債權於一百九十四萬二千零六十九元之範圍內存在。駁回被上訴人其餘之
    訴。上訴人就敗訴部份上訴）答辯聲明：(一)上訴駁回。(二)訴訟費用由上訴人負擔
    。
二、上訴人則以：上訴人與訴外人大清樺公司雖訂有系爭租約，然大清樺公司對於上
    訴人並無租金債權存在，蓋大清樺公司因營運不善、積欠巨額債務，上訴人於九
    十一年間，或直接交付借款予大清樺公司，或代為清償積欠員工薪資及台灣電力
    公司電費債務，以為協助，總計大清樺公司積欠上訴人之債務即高達四、五千萬
    元。除原審認定上訴人代償大清樺公司積欠之電費可得為抵銷外，上訴人另為大
    清樺公司所代償九十年八月至九十一年六月間之員工薪資合計共四百十一萬二千
    三百十九元，有誌偉股份有限公司代付大清樺本勞、外勞薪資明細表及相關憑證
    可參，上訴人就此金額與大清樺公司相互抵銷後，顯已逾原審准許被上訴人請求
    確認之數額。又租賃關係既存在於上訴人與訴外人大清樺公司間，則關於租賃關
    係之權利義務，當以上訴人與訴外人大清樺公司之約定為依據，就此雙方曾約定
    上訴人免為支付九十一年七月、八月及九月之租金等語，資為抗辯。上訴聲明：
    (一)原判決不利上訴人部份廢棄。(二)右廢棄部份，被上訴人第一審之訴駁回。(三)第
    一、二審訴訟費用由被上訴人負擔。
三、被上訴人主張訴外人大清樺公司於九十一年七月一日與上訴人訂立系爭租約，將
    其所有之楊梅廠出租予上訴人，約定租賃期間自訂約日起至九十六年六月三十日
    止，租金則依上訴人公司每月代工生產原絲及加工絲之工繳收入百分之十計付，
    且應以被告每月生產之製成品即ＡＡ級、Ａ級、Ｂ級及Ｃ級之全數作為計算各該
    月份租金之基準，而經計算結果，上訴人自九十一年七月起至九十三年三月二十
    日止兩造同意僅計算至九十三年三月二十日為止，，應給付訴外人大清樺公司之
    租金為如原判決附表所示之一千五百七十二萬二千四百六十九元，且上訴人並未
    實際給付訴外人大清樺公司此部分之租金之事實，有廠房暨機器設備租賃契約書
    、上訴人公司九十一年十月至九十三年三月之每月生產月報表二十二紙附卷可稽
    ，並為上訴人所不爭執，堪信為真實。被上訴人請求確認大清樺公司對於上訴人
    有原判決所確認之一百九十四萬二千零六十九元租金債權存在，則為上訴人所否
    認，並以上開情詞置辯，是以兩造所爭執之重點，即為上訴人上開免除租金及抵
    銷抗辯事項是否成立？茲析述如下。
四、訴外人大清樺公司與上訴人有無約定上訴人免繳九十一年七月、八月、九月三個
    月份之租金部分：
(一)、上訴人辯稱：由於大清樺公司業已停業多時，廠房及機器設備均未妥善維持，
      因此上訴人在承租初期，除需對於廠房大規模清掃及整理外，更需提供大清樺
      公司相當之資金進行機器設備之修繕及維護，且承租初期時值紡織業之淡季，
      因此在承租初期上訴人實難自系爭租賃廠房取得相當之利益，因此大清樺公司
      方同意免除出租初期前三個月（即九十一年七、八、九月）之租金，此於一般
      租賃實務亦屬常見，更無與常情相違之情事云云，並舉證人即訴外人大清樺公
      司之負責人張新井以附合其辯詞。
(二)、證人張新井雖於原審到庭結證稱略以：可能（訂約）當時急了，簽約時口頭說
      好九十一年七月、八月、九月不用給付租金，也沒有收取任何租金，七、八、
      九三個月算是優惠期等語。惟查：上訴人與訴外人大清樺公司訂立系爭契約系
      採書面方式，依客觀經驗法則當可推論訂約雙方當事人均會將各自之權利義務
      形諸契約文字，並以之作為日後契約履行發生糾紛之證明文件，此即契約要式
      性之功能，故解釋上訴人與訴外人大清樺公司於訂約當時之真意當即以系爭書
      面契約之內容為據，不可能雙方間尚有契約書面文字以外之其他默示合意存在
      。而系爭租約就租金給付之約定，僅於第三條約定有：「租金由乙方（即上訴
      人）每個月代工生產原絲及加工絲之工繳（以七十單尼每公斤新台幣十三元計
      算）收入百分之十支付，其工繳收入報表於次月七日前交於甲方（即訴外人大
      清樺公司），甲方並得派員查核，乙方不得藉任何理由拖延或拒納」等語，此
      外並無隻字片語言及有上訴人免繳九十一年七月、八月、九月三個月份之租金
      約定。且簽訂系爭租約時，若有免除繳納上開租金之意思，則在系爭租約末尾
      或以附記之方式添加記載，實際上並無何困難可言。上訴人以證人事後片面之
      說詞主張其與訴外人大清樺公司間尚有口頭約定免除九十一年七月份至九月份
      之租金繳付義務云云，與雙方欲以書面方式訂立契約之目的及精神有違，已非
      可採。再查，原法院提示租賃契約予證人張新井並詢問為何系爭租約上未有上
      訴人公司毋需給付九十一年七月至九月份之租金，證人張新井謂：「可能當時
      急了。」並謂「七至九月係淡季，故將此三個月作為優惠期」云云。惟查，由
      上訴人提出之工繳月報表計算上訴人公司九十二年七月至九月間應給付訴外人
      大清樺公司之租金共計二百七十八萬三千八百二十九元，占全年應繳租金總額
      九百八十二萬六千三百六十九元的百分之二十八點三，其數額非小，可見七月
      份至九月份應非證人所稱淡季，且由大清樺公司因財務有累而將楊梅廠出租予
      上訴人，又積欠被上訴人鉅額債務等情以觀，訴外人大清樺公司應急需收取租
      金債權以清償債務，實無免除上訴人此三個月份租金之必要。是本院認證人張
      新井此部分之證言，既與上開租約約定不符，又與常情有違，並不足採。
(三)、上訴意旨又辯稱：縱令於租賃當時上訴人未與大清樺公司有免除九十一年七、
      八、九月租金之情事或未有約定之明文，然而由大清樺公司負責人張新井於原
      審九十二年十二月三日所為之證述，亦得解為大清樺公司對於上訴人就九十一
      年七、八、九月等三個月租金所為免除債務之意思表示或對於前有免除債務意
      思表示之承認，因此依民法第三百四十三條，大清樺公司對於上訴人就系爭三
      個月之租金之債權亦因債務免除而消滅云云。惟按強制執行法第五十一條第二
      項規定：「實施查封後，債務人就查封物所為移轉、設定負擔或其他有礙執行
      效果之行為，對於債權人不生效力。」又按「執行法院依強制執行法第一百十
      五條第一項規定，就執行債務人對第三人之債權所發禁止執行債務人收取該債
      權或為其他處分並禁止第三人向執行債務人清償之執行命令（扣押、禁止命令
      ），旨在避免因執行債務人之行為，使其應受執行之債權於執行前歸於消滅，
      致有害於執行債權人之權益。」最高法院八十六年度台上字第八九七號著有判
      決可稽。查被上訴人係於九十二年六月四日就大清樺公司積欠借款部分聲請法
      院就本件上訴人與大清樺公司間之租金債權發扣押命令，而張新井係於九十二
      年十二月三日方為免除債務之意思表示，顯在扣押命令之後。果如上訴人所稱
      得由大清樺公司任意免除扣押命令所及債權，此將有害於本件被上訴人之權益
      及執行效果，應認為大清樺公司之免除對債權人即被上訴人不生效力。則上訴
      人抗辯其與訴外人大清樺公司間有約定免繳九十一年七月、八月、九月三個月
      份之租金乙節，即無足採。
五、上訴人是否有借款予訴外人大清樺公司及是否有代為清償訴外人大清樺公司所積
    欠其員工之薪資之部分：
(一)、上訴人辯稱：大清樺公司因營運不善，積欠鉅額債務，前向法院申請重整而遭
      駁回，目前已呈停業狀態。而上訴人於九十一年間，為了協助大清樺公司清償
      部份債務，乃陸續借款予大清樺公司，其中包括直接交付借款、代為清償大清
      樺公司所積欠台灣電力公司之電費債務，以及代為清償大清樺公司所積欠員工
      之薪資債務部份，前開部份之借款金額即已高達新台幣四、五千萬元，因此非
      僅大清樺公司並無任何債權存在，大清樺公司尚且積欠上訴人高達四、五千萬
      元之債務云云。經查，此部分雖據證人張新井於原審到庭結證稱：上訴人替訴
      外人大清樺公司代付員工薪水一千多萬元等語，惟上訴人並未能再舉出其他證
      據如付款證明等以資證明其此部分之抗辯為真實，而證人張新井之證言中就免
      繳租金之部分，已為本院所不採，則其證言之信用性即有須補強之必要，上訴
      人就此又未能提出任何證據以資補強證明，則其此部分之抗辯，仍無足採。
(二)、上訴意旨又辯稱：依上訴人於原審所為主張，就代為清償大清樺公司所積欠台
      灣電力公司之電費債務部份，本已得駁回被上訴人於原審之請求，因此有關代
      墊員工薪資以及其他借款部份，上訴人均未提出，致使原審作成部份不利上訴
      人之認定。惟為使本案終局解決，即令代墊員工薪資部份較為煩瑣，上訴人仍
      就代墊員工薪資補行提出相關依據，即上訴人為大清樺公司所代償九十年八月
      至九十一年六月間之員工薪資合計共四百十一萬二千三百十九元，有誌偉股份
      有限公司代付大清樺本勞、外勞薪資明細表及相關憑證可參云云。惟查：綜觀
      上訴人所提代墊員工薪資之文書，除支票影本及華南銀行轉帳明細外，其餘均
      係訴外人大清樺公司及上訴人公司自行製作之私文書，就私文書之真正，被上
      訴人已予以否認。則依舉證責任分配原則，自應由上訴人就此私文書之真正負
      舉證責任，上訴人始終不能舉證以實其說，自難以採信。況查上訴人所提供之
      文書內容實難說明其確有為大清樺公司代墊員工薪資之事實，上訴人雖另提出
      數紙支票影本為憑，惟查系爭支票之發票人均非上訴人公司，而係訴外人謝清
      源所開立，又系爭支票上亦無任何上訴人公司之蓋印，縱系爭支票確已提示並
      獲付款，亦係訴外人謝清源與大清樺公司間產生票據債務，要與上訴人有無代
      墊乙事無關。且查系爭數紙支票僅有發票人之蓋章，然未有任何交付票據與提
      示並獲付款之證明，實難證明以系爭支票證明上訴人確有為大清樺公司代墊員
      工薪資之事實。再查，上訴人所提華南銀行轉帳明細亦未能證明轉帳金額系用
      於墊付大清樺公司對其員工之薪資。系爭銀行轉帳明細上員工姓名處均係以號
      碼表示，然由上訴人提出之文件，均未足證明受領轉帳金額之員工是否即為大
      清樺公司之員工。職是，上訴人辯稱其有為訴外人大清樺公司代墊員工薪資云
      云，尚難採信。
六、上訴人是否有代訴外人大清樺公司代繳九十一年四月、五月、六月三個月份之電
    費部分：
    經查，上訴人所抗辯其有代訴外人大清樺公司繳交九十一年四月份之電費四百二
    十九萬七千一百八十四元、同年五月份之電費四百四十八萬二千三百九十六元（
    臺灣電力公司之收據日期則為同年六月二十日）、同年六月份之電費五百萬零八
    百二十元（臺灣電力公司之收據日期則為同年七月二十日）之事實，業據提出支
    票三紙、臺灣電力公司九十一年收據二紙及支票存款戶往來明細對帳單二紙為證
    ，且經證人張新井於原審到庭證述屬實，雖上訴人未提出九十一年四月份之臺灣
    電力公司收據（收據日期應為九十一年五月），惟其所提出之支付該月份電費之
    支票金額與本院依職權函詢臺灣電力公司桃園區營業處之該月份電費相符，有上
    開營業處九十三年二月十八日Ｄ桃園字第○九三○二○四○三號函在卷可稽，且
    九十一年五月、六月份之電費上訴人既已代為繳交，則日期在前之四月份電費已
    一併繳交，亦無不合理之處，是上訴人此部分之抗辯，自屬有據，亦即上訴人代
    訴外人大清樺公司繳納之電費合計確為一千三百七十八萬零四百元無誤（計算式
    如下：0000000＋0000000＋0000000＝00000000）。
七、綜上所述，訴外人大清樺公司就系爭租約，迄九十三年三月二十日止，對上訴人
    有租金債權一千五百七十二萬二千四百六十九元存在，而上訴人所代訴外人大清
    樺公司繳納之九十一年四月份至六月份之電費總額則為一千三百七十八萬零四百
    元之事實，均堪認定。則經抵銷結果，訴外人大清樺公司對上訴人系爭租約迄九
    十三年三月二十日為止，尚有租金債權一百九十四萬二千零六十九元存在。至被
    上訴人雖主張上訴人並未對訴外人大清樺公司為抵銷之意思表示，惟上訴人與訴
    外人大清樺公司於訂立系爭租約時既已約定由上訴人代繳上述三個月份之電費，
    而於系爭租約之租金中抵扣，則顯有互為抵銷之意思表示，是被上訴人此部分之
    主張，即不足採。
八、從而，被上訴人本於強制執行法第一百二十條規定之法律關係，起訴請求確認訴
    外人大清樺公司對於上訴人之租金債權於一百九十四萬二千零六十九元之範圍內
    存在，為有理由，應予准許。是則原審為上訴人敗訴之判決，於法並無不合。上
    訴意旨指摘原判決不當，求予廢棄改判，為無理由，應予駁回。
九、本件事證已臻明確，兩造其餘之攻擊防禦方法及所提之證據，經審酌後認均無礙
    判決之結果，爰不予一一論述，附此敘明。
十、據上論結，本件上訴為無理由，爰依民事訴訟法第四百四十九條第一項、第七十
    八條、判決如主文。
中　　　華　　　民　　　國　　九十三　　年　　　九　　　月　　二十一　　日
                               民事第四庭
                                   審判長法  官　林　敬　修
                                         法  官　劉　清　景
                                         法  官　藍　文　祥
正本係照原本作成。
如不服本判決，應於收受送達後二十日內向本院提出上訴書狀，其未表明上訴理由者
，應於提出上訴後二十日內向本院補提理由書狀（均須按他造當事人之人數附繕本）
上訴時應提出委任律師或具有律師資格之人之委任狀；委任有律師資格者，另應附具
律師資格證書及釋明委任人與受任人有民事訴訟法第四百六十六條之一第一項但書或
第二項（詳附註）所定關係之釋明文書影本。
中　　　華　　　民　　　國　　九十三　　年　　　九　　　月　　二十三　　日
　　　　　　　　　　　　　　　　　　　　　書記官　顧 倪 淑貞
附註：
民事訴訟法第四百六十六條之一（第一項、第二項）：
對於第二審判決上訴，上訴人應委任律師為訴訟代理人。但上訴人或其他法定代理人
具有律師資格者，不在此限。
上訴人之配偶、三親等內之血親、二親等內之姻親，或上訴人為法人、中央或地方機
關時，其所屬專任人員具有律師資格並經法院認為適當者，亦得為第三審訴訟代理人
。
